【裁判字號】    98,易,1849
【裁判日期】    980820
【裁判案由】    妨害兵役
【裁判全文】
臺灣臺中地方法院刑事判決              98年度易字第1849號
公  訴  人  臺灣臺中地方法院檢察署檢察官
被      告  丙○○
上列被告因妨害兵役案件，經檢察官聲請以簡易判決處刑（98年
度偵緝字第691 號），本院認不應以簡易判決處刑（98年度中簡
字第1196號），改依通常程序審理，判決如下：
    主  文
丙○○無罪。
    理  由
一、聲請簡易判決處刑意旨略以：被告丙○○係後備軍人，原住
    臺中縣烏日鄉○○路352 巷35號，竟意圖避免召集處理，於
    民國96年某時遷出上開處所後，並未依規定辦理申報，致使
    臺中縣後備指揮部所發，指定被告丙○○應於97年11月4 日
    ，至臺南縣白河鎮內角里2 號之「內角營區」報到之精誠甲
    字第250202號教育召集令，無法送達，因認被告丙○○涉犯
    妨害兵役治罪條例第10條第3 項、第1 項第3 款之罪嫌。
二、按犯罪事實應依證據認定之，無證據不得認定犯罪事實；又
    不能證明被告犯罪，應諭知無罪之判決，刑事訴訟法第154
    條第2 項、第301 條第1 項分別定有明文。次按事實之認定
    ，應憑證據，如未能發現相當證據，或證據不足以證明，自
    不能以推測或擬制之方法，以為裁判之基礎（最高法院40年
    臺上字第86號判例意旨參照）。又認定犯罪事實，所憑之證
    據，雖不以直接證據為限，間接證據亦包括在內，然無論直
    接證據或間接證據，其為訴訟上之證明，須於通常一般之人
    均不致於有所懷疑，而得確信其為真實之程度者，始得據之
    為有罪之認定，倘其證明尚未達到此一程度，而有合理性懷
    疑之存在時，即無從為有罪之認定（最高法院76年臺上字第
    4986號判例意旨參照）。且刑事訴訟法第160 條第1 項規定
    ：檢察官就被告犯罪事實，應負舉證責任，並指出證明之方
    法，因此，檢察官對於起訴之犯罪事實，應負提出證據及說
    服之實質舉證責任。倘其所提出之證據，不足為被告有罪之
    積極證明，或其指出證明之方法，無從說服法院以形成被告
    有罪之心證，基於無罪推定之原則，自應為被告無罪判決之
    諭知（最高法院92年臺上字第128號判例意旨參照）。
三、證據能力部分：
    按被告以外之人於審判外之言詞或書面陳述，除法律有規定
    者外，不得作為證據，刑事訴訟法第159 條固定有明文，惟
    被告以外之人於審判外之陳述，雖不符同法第159 條之1 至
    之4 規定，而經當事人於審判程序同意作為證據，法院審酌
    該言詞陳述或書面陳述作成時之情況，認為適當者，亦得為
    證據；又當事人、代理人或辯護人於法院調查證據時，知有
    第159 條第1 項不得為證據之情形，而未於言詞辯論終結前
    聲明異議者，視為有前項之同意，同法第159 條之5 亦定有
    明文。查本判決所引用之下列各項證據方法之證據能力，被
    告及檢察官於本院準備程序時均同意作為證據，且於本院審
    理中調查證據時，知有刑事訴訟法第159 條第1 項不得為證
    據之情形，亦未於言詞辯論終結前聲明異議，且本院審酌該
    等證據作成之客觀情況均無不當，並無不宜作為證據之情事
    ，則依刑事訴訟法第159 條之5 之規定，認均具有證據能力
    。
四、本件公訴人認被告丙○○涉有上開妨害兵役之犯行，無非係
    以被告之自白、臺中縣後備指揮部妨害兵役案件移送報告書
    、97年度教育召集郵遞無法交付退回查證追送情形管制表、
    精誠甲字第25 0202 號教育召集令、臺中縣後備指揮部列管
    後備軍人參加召集未按戶籍地居住亦未申報戶籍遷移調查表
    、可下令人員名冊、未報到人員名冊各1 份、寄存送達照片
    2 張等為其論罪之依據。然訊據被告丙○○固不否認未依規
    定申報住居處所遷移及召集令無法送達之事實，惟堅決否認
    有何逃避教育召集之意圖，辯稱：伊戶籍本來在臺中縣烏日
    鄉○○路352 巷35號租屋處，後來伊與母親於95年12月就搬
    離該處，搬至臺中市○○區○○街26號2 樓之1 租屋居住，
    因而未收到教育召集令而未能參加教育召集，伊並無意圖避
    免召集等語。經查：
  (一)按妨害兵役治罪條例之訂定，係為避免意圖規避、投機取巧
    而違反兵役法上應履行服役義務之徹底推行，為一行政刑法
    ，其仍有刑法第12條規定者之適用。再參以91年6 月26日修
    正前後之妨害兵役治罪條例第10條第1 項之構成要件，舊法
    係規定「後備軍人有左列行為之一者，處．．．」，新法則
    規定「後備軍人意圖避免召集處理有下列行為之一者，處．
    ．．」，新增「意圖避免召集處理」之構成要件，其立法說
    明即在使本條項之構成要件更加明確化，亦即其可罰之前提
    乃在於行為人有避免召集處理之主觀上意圖，其中為了確保
    國家兵員召集制度之順利運作，更於該條項第3 款課予後備
    軍人居住處所遷徙時應向召集機關為申報之義務，使兵員召
    集機關得以掌握後備軍人動態並據以擬定召集業務，又同條
    第3 項雖規定「後備軍人犯第一項之罪或國民兵犯前項之罪
    ，致使召集令無法送達者，以意圖避免召集論」，分別依第
    5 條或第6 條科刑，似係將行為人之主觀意圖予以擬制，惟
    揆諸該法條規定之文字，不問行為人應首先該當「第一項之
    罪」即第10條第1 項之罪，或所據以科刑之第5 條、第6 條
    之規定，其所處罰該等妨害兵役召集行為的重要基礎均在行
    為人有「意圖避免召集」之「主觀不法意圖」，亦即惟有具
    備此項主觀特別構成要件時，行為人所為有危害於兵役召集
    之行為，方有可罰性。進一步言，縱使後備軍人有居住處所
    遷移，無故不依規定申報，致使召集令無法送達之事實，惟
    倘無積極證據足證其有避免召集處理之意圖者，仍非該當於
    該罪之構成要件，此即為大法官會議釋字第517 號解釋文所
    揭櫫「至妨害兵役治罪條例第十一條第三項雖規定致使召集
    令無法送達者，以意圖避免召集論，但仍不排除責任要件之
    適用，乃屬當然」意旨之所在。則妨害兵役治罪條例第10條
    第3 項之罪既係以犯第1 項之罪為前提，自難排除上開增列
    要件之適用，雖修正後之條文仍保留「以意圖避免召集論」
    之擬制用語，似仍沿用修正前舊法之擬制規定，然依修正後
    之法條文，既明確以「意圖避免召集處理」為要件，自應依
    新修正之法條規定，認須以有避免召集處理之意圖為要件（
    參見最高法院92年度臺非字第404 號判決亦同此旨）。又刑
    法之故意，係指認識犯罪之構成事實，且進而決定為其行為
    之意思，其中決定為其行為之意思，皆有一定之遠因，即「
    動機」，通常動機與犯罪之成立無關，或以之為科刑時應予
    審酌之事項，然於特殊之犯罪，若以之為主觀不法構成要件
    之構成要素者，如刑法分則中規定以「意圖」為成立要件之
    罪，法律既明定為犯罪構成要件，則動機已成犯罪內容之一
    部分，不得再視為一般之動機，故目的犯（意圖犯）在主觀
    上除須具備故意之構成要件外，尚須具備法定之不法意圖，
    否則其犯罪即無以成立（最高法院93年度臺上字第4798號判
    決意旨參照）。
  (二)又後備軍人如係同一戶籍管轄區域住址變更者，應逕向戶籍
    地戶政事務所辦理住址變更登記；由戶籍管轄區域遷往其他
    戶籍管轄區域者，應逕向遷入地戶政事務所辦理戶籍遷入登
    記，固為後備軍人管理規則第15條所明定。惟因應現代社會
    之變遷，一般人或因工作、就學等眾多因素，未居住於戶籍
    地並申報居住處所遷移者所在多有，其原因何止一端，顯無
    從以後備軍人違反前揭規定，即據此憑認其乃基於避免召集
    處理之不法意圖，而不依戶籍法規申報居住處所遷移，甚為
    明確。本件被告遷移戶籍地未依規定申報，致使前開教育召
    集令無法送達，被告因而未能前往指定地點報到接受教育召
    集之客觀事實，被告於本院審理時並不爭執，並有臺中縣後
    備指揮部所發之精誠甲字第250202號教育召集令、97年度教
    育召集郵遞無法交付退回查證追送情形管制表、臺中縣後備
    指揮部列管後備軍人參加召集未按戶籍地居住亦未申報戶籍
    遷移調查表、未報到人員名冊各1 份及送達通知書照片2 張
    附卷可憑，是此部分之事實固堪可認定，惟依前開說明，此
    部分至多僅能證明被告有未依戶籍規定申報居住處所遷移之
    事實，尚難依此推認被告遷離上址戶籍住處時未依規定申報
    居住處所遷移之原因、動機為何，甚且進一步遽認被告主觀
    上即係基於意圖避免召集處理所為。
  (三)再證人即被告之母親乙○○於本院審理時結證稱：伊與被告
    丙○○於93年間租屋在臺中縣烏日鄉○○路352 巷35號，戶
    籍並設在該處，於95年12月時搬離該處，在臺中市○○區○
    ○街26號2 樓之1 租屋居住，因僑孝街的房東有意思要將房
    子賣掉，伊不知道僑孝街還能住多久，所以就沒有將戶籍遷
    至僑孝街，而伊已經與被告之父親離婚，被告跟著伊，所以
    不方便遷至被告父親住處，本來要遷至伊媽媽家，但有嫂嫂
    在也不方便，被告在97年10、11月都跟伊住在僑孝街，當時
    是在公司上班做電梯保養的工作，下班後就會回家，並沒有
    在外地工作，因已搬離公園路之租處，也沒有再回去，所以
    並沒有收到被告之教育召集令等語（見本院易字卷第23頁背
    面至第25頁），並有被告所提出臺中市○○區○○街26 號2
    樓之1 房屋租賃契約書1 份在卷可參（見本院易字卷第13頁
    ），是被告上開所辯未收到教育召集令之原因，應非虛妄，
    而堪採信。再參以被告係於95年12月間即已遷離戶籍地，距
    本件召集令之送達已有約2 年之久，則被告是否為逃避2 年
    後之教育召集，而預先於2 年前即搬遷該戶籍住所而另在他
    處租屋居住，亦非無疑。從而被告於遷移戶籍地址過程中，
    未立即向戶政機關申報居住處所遷移，而有疏忽或輕率之處
    ，惟尚難執此遽認被告主觀上有何避免召集處理之不法意圖
    存在，至為灼然。
五、綜上所述，公訴人所舉之前開證據方法，尚不足以證明被告
    主觀上確有避免本件教育召集處理之不法意圖；此外，復無
    其他積極證據足資證明被告有何違反妨害兵役治罪條例之犯
    行，揆諸前開說明，自不得遽為不利被告事實之認定，則被
    告避免召集之意圖既無法證明，自難遽論以妨害兵役治罪條
    例第10條第3 項、第1 項第3 款之罪，既不能證明被告犯罪
    ，自應為被告無罪之諭知。
據上論斷，應依刑事訴訟法第452 條、第284 條之1 、第301 條
第1 項，判決如主文。
本案經檢察官甲○○到庭執行職務。
中    華    民    國    98    年    8     月    20    日
                  刑事第十六庭  法  官  陳玉聰
以上正本證明與原本無異。
如不服本判決，應於收受送達後10日內向本院提出上訴書狀（應
敘述具體理由並附繕本）。
上訴書狀如未敘述理由，應於上訴期間屆滿後20日內補提理由書
於本院。
                                書記官  王崑煜
中    華    民    國    98    年    8    月     20    日


司法院資訊處製作；財團法人民間司法改革基金會備份。
